臺灣高等法院刑事判決
110年度上易字第120號
上  訴  人  臺灣桃園地方檢察署檢察官
被      告  鄭裕鴻

上列上訴人因被告違反毒品危害防制條例案件，不服臺灣桃園地
方法院於中華民國109年11月23日所為109年度訴緝字第67號第一
審判決（起訴案號：臺灣桃園地方檢察署108年度毒偵字第6850
號），提起上訴，本院判決如下：
    主  文
上訴駁回。
    理  由
一、本件檢察官就原審判決公訴不受理部分提起上訴，其餘部分
    未經當事人上訴而已確定，不在本件審理範圍，合先敘明。
二、公訴意旨略以：被告鄭裕鴻基於施用第二級毒品之犯意，於
    民國108年12月3日上午7時許，在桃園市○○區○○路000巷00號
    住處，以玻璃球燒烤方式，施用第二級毒品甲基安非他命1
    次。因認被告涉犯毒品危害防制條例第10條第2項之施用第
    二級毒品罪嫌等語。
三、按起訴之程序違背規定者，應諭知不受理之判決，刑事訴訟
    法第303條第1款定有明文。此所稱起訴之程序違背規定，係
    指檢察官提起公訴之訴訟行為於程序上有違法律規定而言。
    而提起公訴之訴訟行為是否於程序上有違法律規定，原則上
    固以起訴時所存在之事項及法律規定為判斷，惟檢察官起訴
    後始發生之情事變更事由，致法院不能為實體審理及判決者
    ，亦屬「起訴之程序違背規定」（最高法院109年度台上字
    第3826號判決意旨參照）。
四、次按被告行為後，毒品危害防制條例於109年1月15日修正公
    布、同年7月15日施行，將施用毒品之再犯期間由「5年」改
    為「3年」，並就修正施行後仍於偵查中之案件，規定由檢
    察官逕依修正後規定處理，此觀同條例第20條第3項、第23
    條第2項、第35條之1第1款規定甚明。是就被告於「3年後再
    犯」之施用毒品行為，檢察官已不得追訴處罰。又修正後毒
    品危害防制條例第20條第3項、第23條第2項規定，雖僅將原
    條文之再犯期間由「5年」改為「3年」，惟鑑於將施用毒品
    者監禁於監獄內，僅能短期間防止其接觸毒品，因慣用毒品
    產生之「心癮」根本無法根除，並慮及毒品條例施行多年累
    積之戒毒經驗及實效，暨逐步擴充之醫療、戒癮機構、專業
    人力、社區支援系統等資源，尤以同條例第24條修正，擴大
    檢察官對施用毒品者附條件緩起訴處分之範圍，使其能視個
    案具體情形給予適當多元社區處遇。本次修正後對於施用毒
    品者之思維，自應與時俱進，擺脫以往側重於「犯人」身分
    之處罰，著重其為「病患」之特質，並以「治療」疾病為出
    發點，重新評價前揭所謂「3年後再犯」之意義。而毒品戒
    除不易，須經長期且持續之治療，施用毒品者既被視為「病
    患性犯人」，最佳處遇方式即為治療。對於施用毒品者之治
    療方式，有機構外之處遇（如自行赴醫院戒癮、附命完成戒
    癮治療緩起訴處分等），或機構內之觀察、勒戒或強制戒治
    ；至對施用毒品者科以刑罰，無非在運用刑罰之一般預防功
    能以嚇阻毒品之施用。監獄為執行場所而非戒癮專責機構，
    針對施用毒品者及其再犯之特性，法務部於106年12月5日頒
    訂之「科學實證之毒品犯處遇模式計畫」，目的即是積極引
    進地區醫療體系之協助，提供毒癮戒治，落實社區追蹤輔導
    及治療之銜接，俾修復創傷、預防再犯。惟刑罰因涉及人身
    自由之基本權，故於施用毒品初犯時皆以傳統之機構外或機
    構內處遇方式治療，如再施用毒品時，始科以刑事責任。而
    當刑罰處遇仍不能有效幫助施用毒品者改善惡習時，即表示
    無法以此方式發揮治療效果，若繼續施以刑罰只具懲罰功能
    ，不僅無法戒除毒癮，更漸趨與社區隔離，有礙其復歸社會
    。基於憲法應保障人民之生存權，及根據每個國民生存照顧
    需要提供基本給付之理念，為協助施用毒品者戒除毒癮復歸
    社會，對於經監獄監禁處遇後仍再犯之施用毒品者，更應恢
    復以機構內、外之治療協助其戒除毒癮。此即本次修正毒品
    危害防制條例第20條第3項關於施用毒品者所謂「3年後再犯
    」係何所指之立法真諦。除檢察官優先適用第24條命附條件
    緩起訴處分處遇（不論幾犯，亦無年限）外，對於施用毒品
    初犯者，應適用第20條第1項、第2項為機構內之觀察、勒戒
    或強制戒治；若於上開機構內處遇執行完畢釋放後，於「3
    年內再犯」者，依第23條第2項規定，應依法追訴；倘於「3
    年後再犯」自應再回歸到傳統醫療體系機構內重為觀察、勒
    戒或強制戒治之治療。是對於戒除毒癮不易者，唯有以機構
    內、外處遇及刑事制裁等方式交替運用，以期能控制或改善
    其至完全戒除毒癮。故本次修正後所謂「3年後（內）再犯
    」，自應跳脫以往窠臼，以「3年」為期，建立「定期治療
    」之模式。其規定中所謂「3年後再犯」，只要本次再犯（
    不論修正施行前、後）距最近一次觀察、勒戒或強制戒治執
    行完畢釋放已逾3年者，即該當之，不因其間有無犯施用毒
    品之罪經起訴、判刑或執行而受影響（最高法院大法庭109
    年度台上大字第3826號裁定參照）。再者，目前已生效之修
    正後毒品危害防制條例第23條第2項規定，既係以「觀察、
    勒戒或強制戒治執行完畢釋放後，3年內再犯」為其追訴條
    件，倘被告前係受附命完成戒癮治療之緩起訴處分，而未曾
    於3年內接受觀察、勒戒或強制戒治處遇，亦無從適用該規
    定予以追訴處罰（最高法院109年度台上大字第3536提案裁
    定同此意旨）。
五、經查，被告前因施用毒品，經臺灣臺北地方檢察署檢察官以
    106年度毒偵字第4048號為附命完成戒癮治療之緩起訴處分
    確定，惟被告未於規定期間內，履行應遵守依醫師指示接受
    藥物治療、心理治療及社會復健治療，並遵守預防再犯所為
    必要命令等事項，經檢察官以107年度撤緩字第375號撤銷上
    開緩起訴處分，並經論罪科刑，此後被告雖有再次施用毒品
    逕論罪科刑並執行完畢紀錄，惟不曾接受觀察、勒戒或強制
    戒治等情，有本院被告前案紀錄表、臺灣臺北地方檢察署檢
    察官107年度撤緩字第375號撤銷緩起訴處分書可稽。本件被
    告施用毒品之時間，往前回溯3年內，既無觀察、勒戒或強
    制戒治執行完畢之紀錄，依上開說明，符合現行毒品危害防
    制條例第20條第3項所定「3年後再犯」情形，不因被告曾犯
    施用毒品罪，經起訴、判刑或緩起訴處分確定而受影響，自
    應依現行毒品條例第20條第3項、第24條等規定，由檢察官
    基於一次性之整體規劃而重啟處遇程序，視被告個案情形，
    斟酌是否聲請觀察、勒戒，或再給予緩起訴處分之機會。其
    逕予提起公訴，法院無從替代檢察官為上開合義務性之裁量
    處遇，應認此部分起訴程序違背規定，且無從補正。原審同
    此認定，依刑事訴訟法第303條第1款規定，就上開部分諭知
    不受理之判決，核無違誤，應予維持。
六、檢察官上訴意旨略以：被告前因施用毒品，經檢察官以106
    年度毒偵字第4048號為附命完成戒癮治療之緩起訴處分確定
    ，嗣檢察官撤銷上開緩起訴處分後，以107年度撤緩毒偵字
    第224號提起公訴，經臺灣臺北地方法院以107年度簡字第30
    62號判處有期徒刑3月、2月確定；復因施用毒品，經臺灣桃
    園地方法院以109年度桃簡字第61號判處有期徒刑4月確定，
    應認被告事實上已接受等同於觀察、勒戒之處遇，無再次聲
    請法院裁定觀察、勒戒之必要。且毒品危害防制條例第24條
    第2項明定附命完成戒癮治療之緩起訴處分經撤銷後，檢察
    官應依法訴追，而非繼續偵查，則檢察官於撤銷緩起訴處分
    後，已無再行聲請觀察、勒戒之裁量餘地等語。惟按：修正
    後毒品危害防制條例第24條雖尚未生效施行，惟參照其立法
    理由及上述同條例第20條第3項、第23條第2項之修正精神，
    應認最高法院100年度第1次及104年度第2次決議所認「經檢
    察官為附命緩起訴處分確定後，被告事實上已接受等同觀察
    、勒戒之處遇」之法律見解，因與前述修法意旨不符，已難
    繼續採為裁判之依據。目前已生效之修正後毒品危害防制條
    例第23條第2項規定，既係以「觀察、勒戒或強制戒治執行
    完畢釋放後，3年內再犯」為其追訴條件，倘被告未曾於3年
    內接受觀察、勒戒或強制戒治處遇，即無從適用該規定予以
    追訴處罰（最高法院109年度台上大字第3536提案裁定同此
    意旨）。況被告雖經檢察官為上開附命完成戒癮治療之緩起
    訴處分確定，惟其戒癮治療並未履行完成，即遭撤銷該緩起
    訴處分，有本院被告前案紀錄表可稽，依毒品危害防制條例
    之修正精神，更難認事實上已接受等同觀察、勒戒之處遇。
    上訴意旨徒憑被告曾受緩起訴處分確定，並經論罪科刑等由
    ，認其事實上已接受等同於觀察、勒戒之處遇，而應視為「
    3年內再犯」予以訴追云云，核與修正後毒品危害防制條例
    第20條第3項、第23條第2項等規定，及最高法院109年度台
    上大字第3826號裁定意旨不合。又目前仍有效力之修正前毒
    品危害防制條例第24條第2項，係針對檢察官撤銷緩起訴處
    分後，該原為緩起訴處分之施用毒品(如前述107年度撤緩毒
    偵字第224號)案件之處理方式所設規定，至於緩起訴處分撤
    銷後所另犯之施用毒品（如本案），並非該條項之規範範圍
    ，上訴意旨引為主張本案並無聲請觀察、勒戒之裁量餘地云
    云，並無可採。上訴意旨僅憑前詞，提起本件上訴，為無理
    由，應予駁回，並不經言詞辯論為之。
據上論斷，應依刑事訴訟法第368條、第372條，判決如主文。
中　　華　　民　　國　　110 　年　　2 　　月　　17　　日
              　　刑事第六庭    審判長法　官  劉方慈
                                      法　官  許曉微
                                      法　官  朱嘉川
以上正本證明與原本無異。
不得上訴。
                                      書記官  尤朝松 
中　　華　　民　　國　　110 　年　　2 　　月　　17　　日